---
title: "Uygulamalı Mekansal İstatistiksel Yöntemler Proje"
author: "Yakup Tarık AÇAN"
output: html_document
---

```{r setup, include=FALSE}
knitr::opts_chunk$set(echo = TRUE)
library(maptools)
library(stats)
library(spdep) 
library(sf)
library(purrr)
library(ggplot2)
```

> Verimizi import ediyoruz.

```{r}
mean_meat <- readShapePoly("mean_meat_pro_and_live_EU/mean_meat_pro_and_live_EU.shp",IDvar="NAME")
```

> Koordinatlarımızı ayrı bir değişkene atıyoruz.

```{r}
coords <- coordinates(mean_meat)
```

> Dünya haritasının görselleştirilmesi.

```{r}
plot(mean_meat, border="blue", axes=TRUE) 
points(coords, cex=0.8) 
```

> "k-Nearest neighbours" komşulukta baz alınacak uzaklıkları hesaplıyoruz. Ve Mekansal Birim Kodu "1" olan değeri inceliyoruz.

```{r}
knn1IT <- knn2nb(knearneigh(coords,k=1,longlat=T))
knn1IT[1]
```

> KNN idlerini kontrol amaçlı harita üzerinde inceliyoruz.

```{r}
plot(mean_meat, border="grey")
plot(knn1IT, coords, add=TRUE)
```

> KNN' lerin "k" katsayısı üzerinde değişiklik yparak aralarındaki farklara bakalım.

```{r}
knn4IT <- knn2nb(knearneigh(coords,k=4,longlat=T))
```

> "k=4" değerlerimizi harita üzerinde görselleştirelim.

```{r}
plot(mean_meat, border="grey") 
plot(knn4IT, coords, add=TRUE) 
```

> Bu şekilde yaptığımızda daha fazla ülkenin komşu olarak işaretlendiğini görebiliyoruz.



> “Critical cut-off neighbourhood” kullanarak komşuluk birimi hesaplama

> Komşusuz birimin kalmaması için en kısa mesafenin hesaplanmasını yapalım.

```{r}
knn1IT <- knn2nb(knearneigh(coords,k=1,longlat=T))
all.linkedT <- max(unlist(nbdists(knn1IT, coords, longlat=T)))
all.linkedT
```

> Çıkan minimum değerimiz 2970.639 birim buna göre “Critical cut-off neighbourhood” değerlerimizi hesaplayalım.

```{r}
dnb1970.639 <- dnearneigh(coords, 0, 1970.639, longlat=TRUE); dnb1970.639
dnb2970.639 <- dnearneigh(coords, 0, 2970.639, longlat=TRUE); dnb2970.639
dnb3970.639 <- dnearneigh(coords, 0, 3970.639, longlat=TRUE); dnb3970.639
dnb4970.639 <- dnearneigh(coords, 0, 4970.639, longlat=TRUE); dnb4970.639
dnb5970.639 <- dnearneigh(coords, 0, 5970.639, longlat=TRUE); dnb5970.639
dnb6970.639 <- dnearneigh(coords, 0, 6970.639, longlat=TRUE); dnb6970.639
```

> "cut-off" mesafesi arttıkça ülkeler arası komşuluk sayılarıda artmasını bekliyoruz harita üzerinde görselleştirip inceleyelim.

```{r, 1970.639}
plot(mean_meat, border="grey",xlab="",ylab="",xlim=NULL)
title(main="d nearest neighbours, d = 1970.639")
plot(dnb2970.639, coords, add=TRUE, col="magenta") 
```

> "Süreklilik Bazlı Komşuluk Birimi (Contiguity-based neighbourhood)" kullanarak komşuluk birimi hesaplama

> Birbirlerine sınırı olan ülkeleri komşu olarak alarak komşuluk birimlerimizi inceleyelim.

```{r}
#contnb_q <- poly2nb(mean_meat, queen=T) 
st_rook = function(a, b = a) st_relate(a, b, pattern = "F***1****")
```

> Harita Üzerinde görselleştirmesini inceleyelim.

```{r}
plot(mean_meat, border="grey")
plot(contnb_q, coords, add=TRUE) 
```

> Mekansal Ağırlık Matrisi oluşturalım.

> Satır-Standardizasyonu yapılmış mekansal ağırlık matrislerini oluşturalım.

```{r}
dnb1970.639.listw<-nb2listw(dnb1970.639,style="W",zero.policy=T) 
dnb2970.639.listw<-nb2listw(dnb2970.639,style="W",zero.policy=T) 
dnb3970.639.listw<-nb2listw(dnb3970.639,style="W",zero.policy=F)
dnb4970.639.listw<-nb2listw(dnb4970.639,style="W",zero.policy=F)
dnb5970.639.listw<-nb2listw(dnb5970.639,style="W",zero.policy=F)
dnb6970.639.listw<-nb2listw(dnb6970.639,style="W",zero.policy=F)
```

> Mekansal Otokorelasyon testi “The Moran's I“

> 2000-2018 yılları arası ortalama Sığır, Domuz ve Kümes hayvanı eti Üretimi ve canlı hayvan stokları arasındaki otokorelasyona bakalım.

> Cattle

```{r, Cattle}
model_cattle <- lm(mean_meat_~mean_mea_1, data = mean_meat)
studres <- rstudent(model_cattle)
#acf(model_cattle$residuals, type = "correlation")
```

```{r}
brks_cattle <- quantile(studres)
colours <- grey((length(brks_cattle):2)/length(brks_cattle))
```

```{r}
plot(mean_meat, col=colours[findInterval(studres, brks_cattle, 
all.inside=TRUE)]) 
title(main="Sığır Üretim - Tüketimi 2000-2018")
```

```{r}
lm.morantest(model_cattle,dnb1970.639.listw,resfun=rstudent) 
lm.morantest(model_cattle,dnb2970.639.listw,resfun=rstudent)
lm.morantest(model_cattle,dnb3970.639.listw,resfun=rstudent)
lm.morantest(model_cattle,dnb4970.639.listw,resfun=rstudent)
lm.morantest(model_cattle,dnb5970.639.listw,resfun=rstudent)
lm.morantest(model_cattle,dnb6970.639.listw,resfun=rstudent)
```

> Pig

```{r, Pig}
model_pig <- lm(mean_mea_4~mean_mea_5, data = mean_meat)
studres <- rstudent(model_cattle)
```

```{r}
brks_pig <- quantile(studres)
colours <- grey((length(brks_pig):2)/length(brks_pig))
```

```{r}
plot(mean_meat, col=colours[findInterval(studres, brks_pig, 
all.inside=TRUE)]) 
title(main="Domuz Üretim - Tüketimi 2000-2018")
```

```{r}
lm.morantest(model_pig,dnb1970.639.listw,resfun=rstudent) 
lm.morantest(model_pig,dnb2970.639.listw,resfun=rstudent)
lm.morantest(model_pig,dnb3970.639.listw,resfun=rstudent)
lm.morantest(model_pig,dnb4970.639.listw,resfun=rstudent)
lm.morantest(model_pig,dnb5970.639.listw,resfun=rstudent)
lm.morantest(model_pig,dnb6970.639.listw,resfun=rstudent)
```


> Poultry

```{r, Poultry}
model_poultry <- lm(mean_mea_2~mean_mea_3, data = mean_meat)
studres <- rstudent(model_cattle)
```

```{r}
brks_poultry <- quantile(studres)
colours <- grey((length(brks_poultry):2)/length(brks_poultry))
```

```{r}
plot(mean_meat, col=colours[findInterval(studres, brks_poultry, 
all.inside=TRUE)]) 
title(main="Kümes Hayvanlarının Üretim - Tüketimi 2000-2018")
```

```{r}
lm.morantest(model_poultry,dnb1970.639.listw,resfun=rstudent) 
lm.morantest(model_poultry,dnb2970.639.listw,resfun=rstudent)
lm.morantest(model_poultry,dnb3970.639.listw,resfun=rstudent)
lm.morantest(model_poultry,dnb4970.639.listw,resfun=rstudent)
lm.morantest(model_poultry,dnb5970.639.listw,resfun=rstudent)
lm.morantest(model_poultry,dnb6970.639.listw,resfun=rstudent)
```






